ACORDAO-COMPLETO-2350517

ACÓRDÃO 1232/2019 ATA 18/2019 - PLENÁRIO

VISTOS, relatados e discutidos estes autos de representação a respeito de possíveis irregularidades ocorridas na Caixa Econômica Federal (CEF) , a partir de três relatórios de investigação independente produzidos pelo escritório Pinheiro Neto Advogados e seis pareceres de auditoria elaborados pela Auditoria Interna da empresa.
ACORDAM os Ministros do Tribunal de Contas da União, reunidos em Sessão Plenária, ante das razões expostas pelo Relator, em: 
9.1. com fundamento nos arts. 235 e 237, inciso VI, do Regimento Interno deste Tribunal, conhecer da presente representação para, no mérito, considerá-la procedente;
9.2. com fundamento no art. 250, inciso II, do RI/TCU, determinar à Caixa Econômica Federal que, no prazo de 30 (trinta) dias, informe a este Tribunal as providências administrativas e/ou judiciais já adotadas, que vem sendo adotadas ou a serem adotadas para:
9.2.1. a responsabilização dos agentes envolvidos em cada uma das constatações apontadas nos tópicos I e II da instrução da unidade técnica transcrita no relatório que é parte integrante desta deliberação;
9.2.2. a correção de cada uma das constatações referidas nos tópicos I e II mencionados no item anterior;
9.2.3. a implementação das recomendações propostas no Relatório Final de Investigação Independente – fase 3, de 22 de outubro de 2018 – compiladas na Parte XII;
9.3. determinar à SecexFazenda que constitua dois processos apartados, ficando desde já autorizada, com base no art. 240 do RI/TCU, a realização de inspeção na Caixa Econômica Federal e no Fundo de Investimento do Fundo de Garantia do Tempo de Serviço (FI-FGTS) , com o objetivo de coletar informações e documentos sobre:
9.3.1. debêntures da Madeira Energia S/A (Mesa) e Santo Antônio Energia S/A (Saesa) ;
9.3.2. operação de crédito com a Concessionária SPMAR S/A;
9.4. juntar cópia da peça 59 ao TC Processo 016.592/2017-4, relator Ministro Benjamin Zymler, com o objetivo de subsidiar os trabalhos em andamento que envolvem operações com as empresas Moura Dubeux Engenharia S.A. e Haztec Tecnologia e Planejamento Ambiental, ressalvando o caráter sigiloso desta peça;
9.5. juntar cópia da peça 65, páginas 37 – 427 e 535 – 543, ao TC Processo 034.922/2016-4, relator Ministro Vital do Rêgo, com o objetivo de subsidiar os trabalhos em andamento sobre patrocínios no âmbito das empresas estatais, ressalvando o caráter sigiloso dessa peça;
9.6. juntar cópia da peça 65, páginas 428 – 469, ao TC Processo 033.972/2018-4, relator Ministro Raimundo Carreiro, com o objetivo de subsidiar os trabalhos em andamento sobre a análise dos termos de colaboração premiada do Sr. Roberto Madoglio, ressalvando o caráter sigiloso dessa peça;
9.7. encaminhar à Presidência da Caixa Econômica Federal e ao Ministro de Estado da Economia cópia deste acórdão, bem como do Relatório e Voto que o fundamentam, para conhecimento e providências.

Representação para apurar irregularidades e responsabilidades apontadas em investigação independente na Caixa Econômica Federal sobre alegações contidas em operações da Polícia Federal e do Ministério Público Federal.

Caixa Econômica Federal (CEF), Fundo de Garantia do Tempo de Serviço (FGTS) e Fundo de Investimento do Fundo de Garantia do Tempo de Serviço (FI-FGTS)

3. Representante: Secretaria de Controle Externo da Fazenda Nacional (SecexFazenda)

13.1. Ministros presentes: José Mucio Monteiro (Presidente), Walton Alencar Rodrigues, Benjamin Zymler, Augusto Nardes, Aroldo Cedraz, Raimundo Carreiro (Relator), Ana Arraes e Bruno Dantas.
13.2. Ministro-Substituto convocado: Marcos Bemquerer Costa.
13.3. Ministros-Substitutos presentes: André Luís de Carvalho e Weder de Oliveira.

RAIMUNDO CARREIRO

Adoto como relatório a instrução elaborada por auditora da Secretaria de Controle Externo da Fazenda Nacional – SecexFazenda (peça 66) , cuja proposta de encaminhamento recebeu a anuência dos dirigentes daquela unidade técnica (peças 67 e 68) :
“INTRODUÇÃO
1.	Cuidam os autos de representação a respeito de possíveis irregularidades ocorridas na Caixa Econômica Federal (CEF) , relacionadas com irregularidades relatadas nas operações “A Origem”, “Cui Bono?”, “Sépsis” e “Patmos”, deflagradas pela Polícia Federal e pelo Ministério Público Federal (MPF) e consubstanciadas no Relatório Final de Investigação Independente elaborado pelo escritório de advocacia Pinheiro Neto Advogados (PNA) (peça 2 – 4, 63 e 65) e nos Relatórios produzidos pelos Trabalhos Especiais realizados pela Auditoria Interna da Caixa para o Comitê Independente da Caixa Econômica Federal (peça 59 - 62 e 64) .
2.	Os Relatórios de Investigação Independente, classificados pelo Conselho de Administração da Caixa como de caráter sigiloso (peça 2 – 4, 63 e 65) , foram dirigidos ao Secretário de Controle Externo da Fazenda Nacional (SecexFazenda) do Tribunal de Contas da União, conforme marca d’água em todas as páginas. Dessa forma, em alinhamento ao que dispõe o art. 6º da Resolução-TCU nº 294/2018, “cabe aos servidores do TCU, no momento de recebimento de informação de pessoa física ou jurídica externa ao Tribunal, reproduzir a classificação atribuída na origem”. Em acréscimo, nos moldes do estabelecido no art. 9º, inciso VIII da nominada Resolução, classificam-se como informações “imprescindíveis à segurança da sociedade ou do Estado” as que tiverem o condão de “comprometer atividades de inteligência do Tribunal, bem como de investigação ou fiscalização em andamento”.	
HISTÓRICO 
3.	O Conselho de Administração da Caixa Econômica Federal, com vistas a acompanhar e apurar os indícios de irregularidades deflagrados nos processos investigativos da Polícia Federal e do Ministério Público Federal que envolvem operações no âmbito da Caixa Econômica Federal, criou o Comitê Independente Caixa Econômica Federal (CI-CEF) , o qual ficou responsável por conduzir trabalhos de apuração interna dos indícios de irregularidades.
4.	Para isso, contratou-se o escritório Pinheiro Neto Advogados (PNA) com o objetivo de ampliar e aprofundar o escopo das investigações. Os trabalhos do PNA, recebidos até o presente momento, estão divididos em três fases e resultaram na entrega de três Relatórios Finais de Investigação Independente (peça 2 – 4, 63 e 65) . 
5.	O Relatório Final de Investigação Independente – fase 1, em resumo, analisou documentos relativos a cada uma das operações deflagradas pela Polícia Federal e pelo MPF e identificou ex-dirigentes e funcionários da CEF supostamente envolvidos com práticas ilegais. Assim, analisou os documentos digitais desses agentes e conduziu entrevistas com o objetivo de obter esclarecimentos sobre os indícios de irregularidade. Ainda, verificou as políticas da Instituição e adotou uma série de outras medidas para apurar potenciais irregularidades relacionadas a operações no âmbito da Caixa Econômica Federal (peça 2, p. 9) . 
6.	O Relatório Final de Investigação Independente – fase 2, em resumo, aprofundou a análise do depoimento prestado pelo Sr. Lúcio Funaro ao MPF, no âmbito da Operação Lava Jato, o qual indicou que o ex-presidente da CEF, Sr. Gilberto Magalhães Occhi teria se envolvido em irregularidades, entre 25 de setembro de 2013 e 14 de março de 2014, à época, como Vice-Presidente de Governo do Banco. Além disso, a Investigação Independente buscou apurar a existência de sinais de alerta na atuação de Gilberto Occhi como Presidente da CEF (peça 63, p. 6) .
7.	Após a entrega dos Relatórios do PNA, fases 1 e 2, o Comitê Independente apresentou ao Conselho de Administração da CEF uma série de sugestões que incluíam a abertura de auditorias internas para analisar operações envolvendo empresas citadas nos Relatórios da PNA e o aprofundamento das investigações sobre condutas do ex-presidente Sr. Gilberto Occhi, além de recomendações quanto a alterações estruturais com objetivo de melhorar a governança da CEF (peça 59, p. 22 - 28) .
8.	Com isso, a Auditoria Interna da Caixa foi acionada e iniciaram-se trabalhos especiais com o objetivo de analisar diversas operações que envolveram recursos do Fundo de Investimento do Fundo de Garantia do Tempo de Serviço (FI-FGTS) , da Carteira Administrada do Fundo de Garantia do Tempo de Serviço (CA-FGTS) e da própria Caixa Econômica Federal. Como resultado, os Pareceres de Auditoria Interna identificaram uma série de irregularidades e impropriedades nas operações investigadas (peça 59, 60 e 62) . 
9.	Os Relatórios produzidos pelo PNA, fases 1 e 2, foram encaminhados a esta Corte de Contas, dando origem a esta Representação. Nas diligências iniciais, autorizadas pelo Despacho do Gabinete do Ministro José Mucio, de 26 de dezembro de 2017 (peça 9) , identificou-se o andamento dos trabalhos especiais da Auditoria Interna, de modo que esta SecexFazenda entendeu ser oportuno aguardar o encerramento destes trabalhos para, então, iniciar a atuação por parte do Controle Externo.
10.	Em continuidade aos trabalhos de investigação, um novo Relatório Independente foi concluído em 22 de outubro de 2018 e juntado aos autos desse TC em 30 de janeiro de 2019: o Relatório Final de Investigação Independente – fase 3. Este novo Relatório, em resumo, aborda investigações sobre os processos de concessão de Patrocínios no âmbito da Caixa; aprofunda a análise da delação premiada do Senhor Roberto Madoglio; traz informações sobre a continuidade nas investigações sobre as condutas dos ex-dirigentes da Caixa, iniciada no Relatório PNA - fase 1; e cita a atual situação de acesso às informações contidas na delação premiada do Senhor Pedro Corrêa (peça 65) .
EXAME DE ADMISSIBILIDADE
11.	Inicialmente, deve-se registrar que a representação preenche os requisitos de admissibilidade constantes no art. 235 do Regimento Interno do TCU, haja vista a matéria ser de competência do Tribunal, referir-se a responsável sujeito a sua jurisdição, estar redigida em linguagem clara e objetiva, conter nome legível, qualificação e endereço do representante, bem como encontrar-se acompanhada de suficientes indícios concernentes à irregularidade ou ilegalidade.
12.	Além disso, a Secretaria de Controle Externo da Fazenda Nacional possui legitimidade para representar ao Tribunal, consoante disposto no inciso V do art. 237 do RI/TCU.
13.	Ainda, conforme dispõe o art. 103, § 1º, in fine, da Resolução – TCU 259/2014, verifica-se a existência do interesse público no trato da suposta irregularidade/ilegalidade, pois os Relatórios produzidos pelo PNA e, principalmente, as conclusões auferidas nos Pareceres da Auditoria Interna, detectam irregularidades em operações envolvendo recursos da Caixa, FGTS e FI-FGTS, o que pode, em tese, ter causado prejuízos à Caixa Econômica Federal, ao Fundo de Garantia do Tempo de Serviço e ao Fundo de Investimento do Fundo de Garantia do Tempo de Serviço. 
14.	Dessa forma, a representação poderá ser conhecida, para fins de comprovar a sua procedência, nos termos do art. 234, § 2º, segunda parte, do Regimento Interno do TCU, aplicável às representações de acordo com o parágrafo único do art. 237 do mesmo RI/TCU.
EXAME TÉCNICO
15.	Os trabalhos que resultaram nos Relatórios Finais de Investigação Independente do PNA e nos Pareces de Auditoria Interna da Caixa analisaram diversas operações conduzidas pela CEF, apurando indícios de irregulares envolvendo condutas de agentes públicos e fragilidades na governança e nos processos de trabalho da CEF.
16.	Este exame técnico possui o objetivo de apresentar as principais apurações dos Relatórios Finais de Investigação Independente do PNA e dos Pareceres de Auditoria Interna da CEF, bem como apresentar uma proposta de atuação preliminar desta unidade técnica. 
17.	Para tal, o presente exame será subdivido em 4 (tópicos) tópicos, quais sejam:
	I. Apurações dos Relatórios Finais de Investigação Independente do PNA – fase 1 e 2;
	II. Apurações da Auditoria Interna da CEF;
	III. Apuração do Relatório Final de Investigação Independente do PNA – fase 3;
	IV. Análise e proposta de atuação da SecexFazenda.
I. Apurações dos Relatórios Finais de Investigação Independente do PNA – fases 1 e 2
18.	O Relatório Final de Investigação Independente do PNA – fase 1 (peça 2 – 4) examinou alegações contidas nas operações “A Origem”, “Cui Bono?”, “Sépsis” e “Patmos”, deflagradas pela Polícia Federal e MPF, e buscou aprofundar a análise das irregularidades então relatadas (peça 2, p. 9) . 
19.	Em relação à operação “A Origem”, em resumo, a principal constatação identificada diz respeito à proximidade do Sr. André Luiz Vargas Ilário (André Vargas) com funcionários da CEF. Contudo, o Relatório não apresentou conclusão evidente quanto à ocorrência de ilegalidade na contratação das empresas relacionadas com o Sr. André Vargas ou o envolvimento direto de funcionários da CEF em atos de corrupção. Ainda assim, recomendou que fossem aprofundadas investigações em contratos de publicidade e de patrocínio da CEF (peça 2, p. 10) .  
20.	Em relação à operação “Cui Bono?”, em resumo, a principal constatação identificada diz respeito à apuração de que existem elementos significativos que indicam que o Sr. Geddel Quadros Vieira Lima (Geddel Viera Lima) , quando Vice-Presidente de Pessoa Jurídica da CEF, teria recebido propina para atuar em operações financeiras que tramitavam na CEF. Neste ponto, o Relatório recomendou auditoria nas operações da Caixa com a concessionária Marfrig Global Foods S/A e investigações na “carta conforto” que teria sido fornecida pelo Grupo Bertin (peça 2, p. 10 – 11) .
21.	Em relação à operação “Sépsis”, em resumo, as principais constatações dizem respeito à identificação de indícios de corrupção em operações realizadas no âmbito do FI-FGTS e Carteiras Administradas do FGTS, supostamente realizadas pelo Sr. André Luiz de Souza (ex-membro do Comitê de Investimentos do FI-FGTS) , Sr. Vitor Hugo dos Santos Pinto (ex-funcionário da Caixa Econômica Federal) e Sr. Fábio Ferreira Cleto (ex-Vice-Presidente da VIFUG e ex-membro do Comitê de Investimento da FI-FGTS) . Ainda, apontam proximidade entre o Sr. André Souza com o Sr. Roberto Carlos Madoglio (ex-superintendente da VITER) . As condutas identificadas possuem relação com o fornecimento de informações privilegiadas e agilização ou retardamento das aprovações de operações em troca de pagamentos de propina. Destaca-se que as apurações encontraram diversas trocas de mensagens entre o Sr. Fábio Cleto, Sr. Eduardo Cosentino da Cunha (ex-deputado Eduardo Cunha) e Sr. Lúcio Bolonha Funaro (peça 2, p. 11 – 13) .
22.	Em relação à operação “Patmos”, em resumo, as principais constatações dizem respeito às citações feitas pelo empresário Sr. Joesley Batista de que houve pagamento de propina em, pelo menos, sete operações relativas às empresas J&F, Flora, Vigor e Eldorado em operações realizadas com a Caixa e com o FI-FGTS. O Sr. Joesley Batista denunciou o pagamento de propina ao Sr. Marcos Antônio Pereira (ex-Ministro da Indústria, Comércio Exterior e Serviços) e citou o envolvimento do Sr. Antônio Carlos Ferreira (ex-Vice-Presidente da VICOP) em esquemas ilegais. Assim, o PNA recomendou auditoria nas operações do grupo J&F (peça 2, p. 14 e 15) . 
23.	O Relatório PNA – fase 1, ainda apresentou achados específicos sobre alguns ex-vice-presidentes da Caixa e um ex-funcionário, quais sejam: o Sr. Antônio Carlos Ferreira, Sra. Deusdina dos Reis Pereira, Sr. Roberto Derziê de Sant’anna, Sr. José Henrique Marques da Cruz, Sr. Giovanni Alves e Sr. Marcos Vasconcelos. Desses, destacam-se, em resumo, os seguintes achados: 
23.1. 	Sr. Antônio Carlos Ferreira, ex-Vice-Presidente da VICOP: indícios de vazamento de informações ao ex-deputado Sr. Eduardo Cunha; condutas ilegais delatadas pelo Sr. Joesley Batista; além de envolvimento com parlamentares do Partido Republicano Brasileiro (PRB) sobre pedidos de patrocínio (peça 2, p. 240 – 256) ;
23.2. 	Sra. Deusdina dos Reis Pereira – ex-Diretora Executiva de Fundos de Governo e ex-Vice-Presidente interina da VIFUG: indícios de vazamento de informações ao ex-deputado Sr. Eduardo Cunha; trocas de e-mail com executivos da empresa Companhia Energética de Minas Gerais (Cemig) , enviando currículo com pleito de vaga no Conselho de Administração da empresa ao mesmo tempo em que fornecia informações a respeito de operações da Cemig que estavam em trâmite na Caixa; além da proximidade com o ex-deputado Sr. Tadeu Filippelli (peça 2, p. 257 – 268) ;
23.3. 	Sr. Roberto Derziê de Sant’Anna (ex-Vice-Presidente da VIGOV) : indícios de vazamento de informações ao ex-deputado Sr. Eduardo Cunha; além de envolvimento em denúncias de condutas ilegais delatadas pelo Sr. Joesley Bastista e pelo Sr. Alexandre Margotto (peça 2, p. 269 – 274) ;
23.4. 	Sr. Giovanni Alves (ex-assessor do Sr. Geddel Vieira Lima e do Sr. Antônio Carlos Ferreira) : indícios de vazamento de informações; evolução patrimonial não condizente com os rendimentos auferidos na CEF; além de recebimento de presentes e de visitas de empresários que tinham operações em tramitação na Caixa (peça 2, p. 286 - 292) ;
23.5	As apurações envolvendo o nome do Sr. José Henrique Marques da Cruz evidenciaram que os indícios de condutas ilegais não diziam respeito a este gestor, e sim ao empresário Sr. Henrique Constantino (grupo Gol Linhas Aéreas) , de modo que foi concluído não haver indícios suficientes para configurar suspeitas de atuação ilícita do Sr. José Henrique Marques da Cruz (peça 2, p. 275 – 285) ;
23.6.	Os indícios apontados ao Sr. Marcos Vasconcelos diziam respeito à menção de seu nome na delação premiada do Sr. Alexandre Margotto. No entanto, o Relatório não apresentou evidências em relação às condutas do Sr. Marcos Vasconcelos e recomendou a continuidade da análise forense nos arquivos digitais deste gestor (peça 2, p. 293 - 295) . 
24.	Por fim, o Relatório Final de Investigação Independente do PNA – fase 1, atestou que existiam relações próximas entre membros da alta administração da CEF e grupos políticos que lhe davam sustentação, afirmando que esta relação acarreta graves riscos à Caixa Econômica Federal. Assim, o Relatório do PNA recomendou a adoção de vários mecanismos adicionais de controle por parte da Caixa (peça 2, p. 18 e 19) .
25.	O Relatório Final de Investigação Independente do PNA – fase 2, apura as alegações do Sr. Lúcio Funaro, em delação premiada, as quais indicaram o envolvimento do Sr. Gilberto Magalhães Occhi em condutas ilegais quando era Vice-Presidente de Governo da CEF, entre 25 de setembro de 2013 e 14 de março de 2014, além de investigar se existiam outros indícios de condutas ilegais por parte desse agente público durante a sua atuação como Presidente da CEF (peça 63, p. 6) .
26.	Esse Relatório não apresentou elementos conclusivos que pudessem confirmar as alegações apresentadas pelo Sr. Lúcio Funaro sobre o Sr. Gilberto Occhi. No entanto, confirmou a proximidade do ex-Presidente da CEF com políticos do Partido Progressista (PP) , bem como identificou pedidos de patrocínio formulados por políticos e pedidos do Sr. Gilberto Occhi para agilizar determinadas operações (peça 63, p. 7) . 
II. Apurações da Auditoria Interna da Caixa
27.	Conforme já mencionado, a par dos Relatórios Finais de Investigação Independente do PNA, o CI-CEF determinou à sua Auditoria Interna (Audit) que realizasse auditoria nas operações de crédito citadas nas recomendações consignadas nos Relatórios do PNA da 1ª e 2ª fase, além de emitir outras recomendações (peça 59, p. 39) .
28.	A Auditoria Interna, então, conduziu fiscalizações que culminaram em 6 (seis) Pareceres de Auditoria (PA) encaminhados a esta Corte de Contas, quais sejam:
PA Auditoria Regional São Paulo/SP 0305/2017
29.	Parecer de auditoria com trabalhos realizados no período de 25/9/2017 a 10/11/2017, cujo escopo eram investimentos realizados em empresas citadas nas Denúncias nº 236110/2017 – GTLP/PGR (Inquéritos 4327/DF e 4483/DF) , que utilizaram recursos do FGTS, no âmbito do FI-FGTS, e das Carteiras Administradas do FGTS (CA-FGTS) (peça 59, p. 51 - 72) .
30.	As verificações consistiram na identificação das operações, do valor contratado, do veículo de investimento (instrumento de dívida, participações acionárias ou fundo de investimento em participações) , aspectos relativos à constituição societária (acionistas, cotistas, debenturistas e responsáveis pela emissão de título da dívida) , dentre outras; além de buscar detectar eventuais atipicidades no processo de estruturação, aprovação e gestão dos investimentos realizados pelo FI-FGTS e pela CA-FGTS e fornecer indícios de participação de dirigentes da CEF nas situações citadas nos inquéritos. As operações analisadas foram pactuadas entre 2008 a 2013, com exceção da constatação 3.1.16 que se refere a uma operação de 2017.
31.	Foram apresentadas 17 (dezessete) constatações, as quais compilamos na Tabela 1 - Constatações PA Auditoria Regional São Paulo/SP 0305/2017 – abaixo, em ordem de materialidade: 
Tabela 1 - Constatações PA Auditoria Regional São Paulo/SP 0305/2017
	Consta-tação
	Empresa/
Operação
	Valor
	Fonte do Recursos
	Data
	Indícios de irregularidades, impropriedades e fragilidades

	Const. 3.1.6 e 3.1.7 
 (peça 59, p. 59) 
	Tarjada (debênture MESA e SAESA) 
	R$ 3 bilhões, sendo R$ 1,5 bilhão debênture MESA e R$ 1,52 bilhão debênture SAESA
	FI-FGTS
	mar/09
e
nov/12
	Irregularidade no enquadramento do projeto: desvio de finalidade dos recursos do FI-FGTS na aquisição das debêntures, uma vez que a 1º debênture teve por finalidade o financiamento de equity dos acionistas da MESA e a 2ª debênture teve por finalidade o financiamento da dívida do projeto.

						Falha no fluxo da operação: votos produzidos e submetidos às instâncias deliberativas não informavam de forma clara e concisa o setor do empreendimento em análise.

						Irregularidades no fluxo da operação: ocorreram 5 aditamentos às escrituras, mas nenhum alterou o prazo, taxa de juros ou garantia contratada.

						Ponto de alerta: não se sabe se a operação está adimplente, pois não foram informados os pagamentos contratados para o segundo semestre de 2016 e os de 2017.

	Const. 3.1.2
 (peça 59, p. 54) 
	Tarjada
	R$ 2.4 bilhões para 30% do capital, sendo, R$ 1,8 bilhão em 2010 e R$ 428 milhões em 2013
	FI-FGTS
	set/10
e
dez/13
	Irregularidade no valor pactuado: Resolução CGAT aprovou investimento de valor inferior em R$ 47,5 milhões em comparação com o valor que foi pactuado no Acordo de Investimento e de Acionistas.

						Falha na precificação: o valor utilizado para aprovar e contratar o investimento foi inferior ao valor médio atribuído pelo banco de investimento que realizou a avaliação econômico-financeira do projeto.

						Falha no fluxo de aprovação: ausência de documentação concernente à fundamentação técnica e premissas utilizadas para atribuir os valores das companhias.

						Falha no fluxo de aprovação: ausência de pesquisas cadastrais para verificar se as empresas não estavam envolvidas com trabalho escravo.

						Falhas na governança: norma setorial não previa a necessidade de pesquisas cadastrais após o recebimento das propostas e atualização de pesquisas com observância às particularidades dos projetos.

						Falha na governança: ausência de assinaturas dos profissionais responsáveis pela avaliação econômico-financeira dos projetos nos laudos.

						Redução do valor do investimento nas demonstrações contábeis: redução de aproximadamente R$ 1 bilhão, por conta de ajustes de equivalência patrimonial em decorrência das avaliações da empresa investida (consequência da "operação lava-jato") .

	Const. 3.1.3
 (peça 59, p. 56) 
	Tarjada
	R$ 965 milhões para 30% do capital, sendo R$ 650 milhões p/ 26,01% + novo aporte de R$ 315 milhões p/ 3,99% 
	FI-FGTS
	nov/13
e
dez/13
	Ponto de alerta: a empresa investida passou por diversas reorganizações societárias, mas o FI-FGTS sempre se manteve como investidor. 

						Ponto de alerta: o impacto contábil nas demonstrações financeiras não foi avaliado após a "operação lava jato".

	Const. 3.1.10
 (peça 59, p. 62) 
	Tarjada
	R$ 750 milhões em debêntures
	FI-FGTS
	set/12
	Irregularidade no fluxo da operação: falta de comprovação de investimentos.

						Irregularidade no fluxo da operação: divergência na evolução financeira da debênture.

						Ponto de alerta: ocorreram aditamentos, sendo que no 2º aditamento ocorreu uma reestruturação da operação, aumentando a carência, o prazo de vencimento e também aumentando a remuneração.

	Const. 3.1.16
 (peça 59, p. 66) 
	Tarjada
	R$ 672,96 milhões em um FIP
	FI-FGTS
	jun/17
	Ponto de alerta: Roberto Carlos Madoglio participou do Conselho da MESA/SAESA (de 30/4/2010 a 23/04/2012) e, ao mesmo tempo, participou das instâncias deliberativas do FI-FGTS.

	Const. 3.1.14 e 3.1.15
 (peça 59, p. 65) 
	Moura Dubeux Engenharia S.A.
	R$ 600 milhões, sendo 2 debêntures, uma de R$ 200 milhões e outra de R$ 400 milhões
	CA-FGTS Residencial
	set/09
e
out/10
	Irregularidade nos parâmetros contratados: Os parâmetros aprovados foram diferentes dos contratados. Aprovou-se o pagamento em 5 parcelas, a partir do 36º mês. Porém, contratou o pagamento em 4 parcelas, mas a partir do 42º mês.

						Irregularidade na taxa de remuneração: aprovou remuneração de TR + 8,2% a.a. a 10,2% a.a. Porém, contratou TR + 8,36 a.a. a 10,45%.

						Conflito de interesse: participação do Sr. Vitor Hugo dos Santos Pintos no Conselho de Administração da empresa investida (de 2011 até 2017) e, ao mesmo tempo, participou como membro no Comitê de aprovação do investimento.

						Irregularidade na aprovação: os contratos de investimento não foram apreciados e deliberados pelo Comitê de Investimento.

						Irregularidade na aprovação do índice de cobertura: aprovou indício de cobertura composto apenas por recebíveis de unidades vendidas, sendo que no contratado foi pactuado que o índice de cobertura deveria ser composto, além das unidades vendidas, com unidades em estoque.

						Falha na governança: a deliberação do Comitê de Gestão de Recursos do FGTS por meio de Fundos Especiais da VITER antecedeu o enquadramento da operação pela SUFUG/GEAVO.

						Irregularidade na governança: não existia norma sob a gestão das gerências nacionais da SUFES com a descrição dos procedimentos, bem como as instâncias decisórias mínimas que deveriam deliberar sobre alterações contratuais na estrutura das debêntures.".

						Ponto de alerta: ocorreram aditamentos com alteração no prazo de investimento e garantia.

						Atipicidade no prazo: o prazo da apresentação do projeto até a aprovação da debênture foi de apenas 10 dias.

	Const. 3.1.17
 (peça 59, p. 67) 
	Tarjada
	R$ 500 milhões - quotas
	FI-FGTS
	2011
	Ponto de alerta: ocorreu aporte de R$ 90,6 milhões do FI-FGTS em um FIP, sendo que esse aporte foi o ÚNICO desde a criação do referido FIP, o qual está em processo de encerramento de atividades.

	Const. 3.1.5
 (peça 59, p. 58) 
	Tarjada
	R$ 400 milhões para 22,01% do capital
	FI-FGTS
	mar/13
	Falha na destinação dos recursos investidos: nas demonstrações financeiras foi registrado gastos no processo de capitalização de R$ 10 milhões - o que reduzia o valor líquido do ágio. No entanto, isto não estava registrado na Ata da Assembleia Geral Extraordinária do FI-FGTS.

						Ponto de alerta: um voto contrário, uma vez que o membro do Ministério da Fazenda não considerou ser justificável aportar R$ 400 milhões por apenas 22,01% da empresa, sendo que os sócios da empresa haviam aportado apenas R$ 80 milhões na criação em 2011. As premissas para apurar o valor foram consideradas agressivas, sem descontar o risco de frustação do market share.

						Redução do valor do investimento nas demonstrações contábeis: redução no valor recuperável de R$ 134,63 milhões, de modo que o saldo contábil foi para R$ 269,21 milhões.

	Const. 3.1.13
 (peça 59, p. 64) 
	Tarjada
	R$ 386,7 milhões em debêntures simples, não conversíveis em ações - distribuídos ao fiador
	CA-FGTS Transporte Urbano
	mai/12
	Ponto de alerta: participação como membros votantes: Deusdina dos Reis Pereira e Fábio Cleto.

						Fragilidades na gestão de riscos: o cálculo do prêmio de risco foi apurado considerando uma taxa inferior à que foi lavrada na Escritura, escritura essa lavrada em maio de 2012 - onze meses após a manifestação da unidade de risco. Neste caso, o processo deveria ter sido submetido novamente à análise de risco, a fim de que houvesse novo cálculo de parcela de risco de crédito e nova verificação dos limites de exposição ao risco.

						Ponto de alerta: ocorreram aditamentos, mas nenhum alterou prazo, taxa de juros ou garantia, não sendo informado qual foi a alteração. 

	Const. 3.1.12
 (peça 59, p. 63) 
	Tarjada
	R$ 326,7 milhões em debêntures simples, não conversíveis em ações
	CA-FGTS Saneamento
	set/11
	Ponto de alerta: a primeira negociação foi para um valor de R$ 228,4 milhões. No entanto, essa negociação foi cancelada e, então, firmou outro valor de R$ 326,7 milhões.

						Ponto de alerta: ocorreram aditamentos, sendo que tiveram alterações na garantia.

	Const. 3.1.8
 (peça 59, p. 60) 
	Tarjada
	R$ 300 milhões em debêntures simples, não conversíveis em ações
	FI-FGTS
	mai/12
	Ponto de alerta: para esta operação, havia indicação de agência de rating sobre aumento do risco de default; alta probabilidade de descumprimento de covenant (espécie de garantia para proteger o credor, estabelecendo condições que não devem ser quebradas. Caso o covenant seja quebrado, o credor tem direito de requer o vencimento antecipado da dívida) e incerteza na garantia de waiver  (dispensa de exigências contratuais) .

						Irregularidade no fluxo da operação: ocorreram 2 aditamentos, sem alteração de prazo ou taxa de juros.

						Ponto de alerta: não se sabe se a operação está adimplente, pois não constam os pagamentos devidos para 6/2016 e 6/2017.

	Const. 3.1.9
 (peça 59, p. 61) 
	Tarjada
	R$ 300 milhões em debêntures simples, não conversíveis em ações (valor integralizado pelo FI-FGTS de R$ 75 milhões) 
	FI-FGTS
	out/13
	Fragilidades no acompanhamento: fragilidades em relação à evolução do valor do ativo e da conciliação financeira, pois identificou-se divergências entre os saldos publicados nas Demonstrações Financeiras (DFs) de 2014, 2015 e 2016. 

						Irregularidade no fluxo da operação: ocorreram 2 aditamentos, todos antes da integralização do FI-FGTS.

						Ponto de alerta: não se sabe se a operação está adimplente, pois não constam os pagamentos devidos para 10/2016.

	Const. 3.1.1
 (peça 59, p. 54) 
	Tarjada
	R$ 250 milhões para 33% do capital
	FI-FGTS
	out/08
	Atipicidade nas negociações: celebração entre FI-FGTS e empresa tarjada, que era proprietária de 100% das ações de outra empresa tarjada, de investimento por R$ 596,5 milhões.

						Ponto de alerta: voto contrário no CI-FIFGTS, do representante do Ministério do Planejamento, Orçamento e Gestão, em decorrência da elevada relação entre risco-retorno.

	Const. 3.1.11
 (peça 59, p. 62) 
	Haztec Tec. Planej. Ambiental S.A
	R$ 245 milhões em debêntures simples, não conversíveis em ações
	CA-FGTS Saneamento
	abr/11
	Irregularidade na aprovação do valor: aprovação pelo CFGL e CGAT (de R$ 250 milhões) por um valor diferente do enquadrado pelo PA GEAVO 018/10 (que era R$ 190 milhões) . A correção do valor, com aprovação e Resolução CFGL ocorreram APÓS a data da escritura.

						Ponto de alerta: ocorreram aditamentos, sendo que um alterou a garantia e outro não se sabe qual foi a alteração. 

	Const. 3.1.4
 (peça 59, p. 57) 
	Tarjada
	Tarjada
	Tarjada
	Tarjada
	Tarjada

32.	Em relação às operações com as empresas Moura Dubeux Engenharia S.A. (Constatação 3.1.14 e 3.1.15 - peça 59, p. 65) e Haztec Tecnologia e Planejamento Ambiental (Constatação 3.1.11 - peça 59, p. 62) , informa-se que tais operações também estão sendo objeto de análise por parte deste Tribunal, no âmbito do TC Processo 016.592/2017-4, o qual atualmente se encontra em fase de diligências. Dessa forma, será proposto juntar cópia da peça 59 ao TC Processo 016.592/2017-4, com o objetivo de subsidiar os trabalhos em andamento, ressalvando o seu caráter sigiloso; 
PA Auditoria Nacional Atividades Especializadas 0002/17
33.	Este Parecer representa um complemento do trabalho de auditoria citado acima, cujo escopo consistiu em colher e analisar as justificativas dos gestores em relação às atipicidades encontradas no âmbito do PA Auditoria Regional São Paulo/SP 0305/2017. 
34.	Na análise das justificativas apresentadas pelos gestores, a Auditoria Interna concluiu que os esclarecimentos não foram suficientes para afastar/modificar as atipicidades detectadas no PA Auditoria Regional São Paulo/SP 0305/2017 (peça 60, p. 27-38) .
PA Auditoria Regional Belo Horizonte/MG 0147/17
35.	O Trabalho de auditoria foi realizado no período 25/9/2017 a 10/11/2017, com objetivo de avaliar operações de crédito comercial e de investimento em infraestrutura, constantes da Denúncia nº 236110/2017 – GTLJ/PGR, encaminhas pela PGR ao Supremo Tribunal Federal em setembro de 2017. O escopo desta auditoria compreendeu análise das operações citadas nesta Denúncia referentes à Caixa Econômica Federal. As operações auditadas foram pactuadas entre 2012 a 2015.
36.	Como resultado, foram apresentadas, em síntese, 8 (oito) constatações, compiladas na Tabela 2 abaixo, em ordem de materialidade:
Tabela 2 – Constatações PA Auditoria Regional Belo Horizonte/MG 0147/17
	Constatação
	Empresa/Operação
	Valor
	Fonte do Recursos
	Data
	Indícios de irregularidades, impropriedades e fragilidades

	Const. 4.3
 (peça 59, p. 75 - peça 60, p. 1) 
	Tarjada
	R$ 3,6 bilhões, sendo 5 operações;
	Caixa
	2012 a 2015
	Renúncia de receita de R$ 10,45 milhões - o CD aprovou a cobrança de TCO (Tarifa de Contratação) em valor menor do que o exigido pelas normas internas. Não foi localizada nenhuma justificativa para essa aprovação em valores reduzidos. Inclusive, existem mensagens que indicam que a área técnica sabia das normas e da correta taxa que deveria ser aplicada.

						Renúncia de receita de R$ 5,42 milhões - ocorreu liquidação antecipada e a TLA (Tarifa Liquidação Antecipada) não foi recolhida em conformidade com os normativos internos. Inclusive, a Resolução do CD que dispensou a cobrança dos encargos moratórios foi aprovada por "voto verbal" e, portanto, sem justificativa para a dispensa.

						Irregularidade nas deliberações: O OS SUCOR 555/15, emitido em 14/12/2015, não foi reproduzido no voto encaminhado ao CD. Neste documento continha informação de que, na hipótese de default, os indicadores de capital seriam reduzidos na ordem de 2,92 p.p. - o que era suficiente para desenquadrar a CAIXA frente aos limites mínimos de capital estabelecidos pelo BACEN.

						Irregularidade na garantia: contratado com garantia única de aval dos sócios. No entanto, no normativo relacionado era necessário, obrigatoriamente, garantias de aval, alienações dos bens financiados e, ainda, cessão/penhor de direitos creditórios das receitas oriundas do projeto associado ao penhor de ações da empresa.

						Irregularidade na garantia: áreas emissoras do voto aceitaram condições impostas pelos sócios da empresa financiada de não apresentar as declarações de imposto de renda pessoa física para comprovar patrimônio, contrariando exigências dos normativos da Caixa. Dessa forma, a garantia (que já era apenas aval dos sócios) , não teve a comprovação do patrimônio dos sócios.

						Irregularidade no acompanhamento da operação: ocorreu alterações na composição societária sem anuência da Caixa e sem a liquidação antecipada do contrato.

						Ponto de alerta: Na operação item 4.3.3, inicialmente teria a participação do banco Santander, mas foi suprimida e o financiamento se concentrou na Caixa.

						Atipicidades no prazo de deliberação: média de aprovação de 3,6 dias, sendo que demorou 88 dias para aprovar.

	Const. 4.10
 (peça 60, p. 11) 
	SPMAR S/A
	R$ 2 bilhões
	Caixa e BNDES
	mar/13 a mai/15
	Operação inadimplente.

						SPMAR e empresas fiadoras entraram com pedido de recuperação judicial.

						Renúncia de receita: R$ 4,38 milhões (para Caixa) e R$ 18,3 milhões (para o BNDES) - referente a cobrança irregular da tarifa de alteração contratual e waiver

						Irregularidade nas garantias: ampliação do valor liberado à SPMAR em R$ 185 milhões, sem agregar novas garantias. Pelo contrário, ocorreu um compartilhamento na garantia com o BNDES.

						Irregularidade nas garantias: não foi integralizado valor suficiente na Conta Reserva para fazer frente a, no mínimo, 3 vezes o valor da prestação mensal, em desconformidade com cláusula contratual.

						Atipicidades no fluxo da operação: autorização de diversas prorrogações na carência e vigência dos contratos.

						Atipicidades no fluxo da operação: autorização para incorporação ao saldo devedor de parcelas de juros e de amortizações em atraso.

						Atipicidades no fluxo da operação: autorização de várias suspensões de pagamentos de parcelas.

						Irregularidade na Conta Reserva: movimentações atípicas e em desconformidade com cláusulas contratuais na Conta Centralizadora - identificação de TEDs (Transferência Eletrônica Disponível) para outras empresas que possuem quadro societário e administradores em comum com a SPMAR.

						Atipicidade no prazo da aprovação (251 dias, sendo que a média é de 75 dias) .

	Const. 4.8
 (peça 60, p. 8) 
	Tarjada
	R$ 1 bilhão
	Caixa
	2011 e 2015
	Atipicidades nos prazos das aprovações.

	Const. 4.4
 (peça 60, p. 5) 
	Marfrig Global Foods S/A
	R$ 350 milhões, sendo 2 operações, i) R$ 50 milhões;
ii) R$ 300 milhões
	Caixa
	ago/12
	Renúncia de receita de R$ 10,29 milhões: ausência de cobrança da Tarifa de Liquidação Antecipada (TLA) , prevista em cláusula contratual.

						Atipicidade no prazo de aprovação: 22 dias (média de operações similares de 70,5 dias) .

	Const.4.7
 (peça 60, p. 8) 
	Tarjada
	R$ 300 milhões, sendo 2 operações de R$ 150 milhões cada
	Caixa
	ago/13 e dez/14
	Atipicidades nos prazos das aprovações.

	nst. 4.6
 (peça 60, p. 7) 
	Tarjada
	R$ 250 milhões, sendo 2 operações, i) R$ 50 milhões;
ii) R$ 200 milhões
	Caixa
	mai/13
 e jun/13
	Renúncia de receita de R$ 200 mil: cobrança da TCO em percentual diferente (menor) do exigido pelos normativos internos.

						Fragilidades na governança - emissão de parecer jurídico com ausência de informações sobre a necessidade de revisão de garantia.

	Const.4.5
 (peça 60, p. 6) 
	Tarjada
	R$ 200 milhões, sendo 2 operações, (i) R$ 150 milhões;
ii) R$ 50 milhões
	Caixa
	Jun/13. 
e 
jul./13
	Renúncia de receita de R$ 60 mil: cobrança da TCO em percentual diferente do previsto em regulamento.

						Irregularidade na garantia: garantia apenas com aval dos sócios em desconformidade com os normativos internos.

						Atipicidade no prazo de aprovação: 37 dias (média de operações similares de 3,6 dias) .

	Const.4.9
 (peça 60, p. 10) 
	Tarjada
	R$ 50 milhões
	Caixa
	set/12
	Renúncia de receita: R$1,96 milhões - decorrente da atribuição de taxa de juros de um rating melhor do que o rating da operação.

						Atipicidade no prazo da aprovação (38 dias, sendo que a média é de 6,5 dias) .

PA Auditoria Regional Belo Horizonte/MG 0147/17 B 
37. 	Este Parecer representa um complemento dos trabalhos de auditoria citados acima, com o objetivo de colher e analisar as justificativas dos gestores em relação às atipicidades encontradas no âmbito do PA Auditoria Regional Belo Horizonte/MG 0147/17 (peça 60, p. 40 – 57) . 
38.	Na análise das justificativas apresentadas pelos gestores, a Auditoria Interna concluiu que os esclarecimentos não foram o suficiente para afastar/modificar as atipicidades detectadas no PA Auditoria Regional Belo Horizonte/MG 0147/17, além de propor uma série de recomendações para aprimorar o controle (peça 60, p. 55-56) .
PA Auditoria Geral 0002/17	 
39.	Este Parecer consiste em um documento de apresentação dos resultados das Auditoria Regional São Paulo e Auditoria Regional de Belo Horizonte, cujas principais constatações foram sintetizadas no Anexo 1 e 2 desta instrução (peça 60, p. 22 – 24) .
PA AUDIR/RE 0027/18
40.	Este Parecer da Auditoria Interna traz o aprofundamento da análise sobre a regularidade do processo de licitação e transferência das permissões lotéricas citadas no Relatório Final de Investigação Independente (peça 64) . Cabe registrar que este Parecer foi encaminhado com grande quantidade de informações tarjadas.
41.	Os trabalhos foram realizados em 14/3/2018 a 6/4/2018. O escopo compreendeu a análise do processo de licitação e alteração societária de três Unidades Lotéricas (UL) , situadas nos munícipios de Coqueiro Seco/AL, Satuba/AL e Atalaia/AL, pertencentes, originariamente, a parentes do ex-Presidente da Caixa, Sr. Gilberto Occhi. Destaca-se que os exames foram executados com técnicas usuais de auditoria, compreendendo análise documental, confirmação e conferência de requisitos formais e dados básicos (peça 64, p. 2-3) . 
42.	Cabe mencionar que o Sr. Gilberto Occhi, além de exercer a Presidência da Caixa no período de 1º/6/2016 até 1º/4/2018, também ocupou o cargo de gestão da Vice-Presidência de Governo (VIGOV) , no período de 25/9/2013 até 14/03/2014, da Superintendência Nacional Gestão da Área B – Nordeste, no período de 12/4/2011 até 24/09/2013 e da Superintendência Regional Alagoas/AL, no período de 2/8/2008 a 11/4/2011 (peça 64, p. 3) .
43.	O Relatório Final de Investigação do PNA trouxe informações de que parentes do Sr. Gilberto Occhi haviam participado de processo licitatório para obter permissões lotéricas em cidades no Estado de Alagoas, as quais, posteriormente, teriam sido vendidas (peça 64, p. 3) . Partindo dessa informação, a auditoria interna aprofundou a análise do caso. 
44.	O caso analisado mostra que no ano de 2011, a Caixa efetuou processo licitatório para a seleção de pessoas físicas ou jurídicas para comercializar loterias no Estado de Alagoas. Após a publicação final dos resultados, inicia-se a fase de recolher a tarifa ofertada pelos ganhadores e, portanto, devida à Caixa, assinatura do pré-contrato e instalação das ULs. Destacou-se que o Edital do certame previa que o licitante vencedor deveria efetuar o pagamento e assinar o pré-contrato em, no máximo, até 8 (oito) dias, a contar da data de convocação (peça 64, p. 6) .
45.	Neste processo licitatório, apurou-se que parentes do Sr. Gilberto Occhi foram habilitados para receber Unidades Lotéricas (peça 64, p. 5-6) . No entanto, apurou-se uma demora de 11 (onze) meses para ocorrer a assinatura do pré-contrato e o pagamento da tarifa de permissão devida, com indícios de envolvimento de empregados da Caixa no pagamento das respectivas tarifas, sendo que era vedado a outorga de permissão a empregados da Caixa ou a seus cônjuges.  
46.	Ainda, foram identificadas alterações societárias nas ULs que foram efetuadas de forma paralela com a emissão de um cheque pela Prefeitura Municipal de Atalaia/AL, Prefeitura esta que havia recebido recursos financeiros depositados pela própria Caixa referente à compra da folha de pagamento de salários dos funcionários da respectiva prefeitura (peça 64, p. 9-10) .
47.	Revelou-se que, em 27/12/2012, a Caixa depositou para a Prefeitura Municipal de Atalaia/AL o montante de R$ 800 mil e, um dia depois, em 28/12/2012, a Prefeitura emitiu um cheque nominal a uma determinada empresa (peça 64, p. 10-11) . Ressalta-se que a emissão deste cheque ocorreu no último dia útil bancário do mandato do Prefeito à época e foi assinado pelo próprio Prefeito e por seu filho, que ocupava o cargo de Secretário de Finanças do referido Município.  
48.	O contrato de compra da folha de pagamento da Prefeitura de Atalaia/AL pela Caixa foi celebrado em 17/12/2012, no valor R$ 1,3 milhões, e seria pago em 3 parcelas, sendo a primeira no montante de R$ 800 mil (60% do valor contratado) . Apurou-se, pela análise de troca de mensagens eletrônicas, que o Sr. Gilberto Occhi, que ocupava, à época, o cargo de Superintende Nacional Gestão da Área B – Nordeste, solicitou ao Sr. Luiz Robério, titular, à época, da SN Pessoa Jurídica Governo e Judiciário, o “de acordo” para a liberação da parcela de R$ 800 mil, garantindo que o processo estava em conformidade. 
49.	O Sr. Luiz Robério, por sua vez, acionou a titular da GN Captação Pessoa Jurídica Governo (GECGO) , a qual questionou a liberação dos recursos sem a internalização da totalidade da folha, conforme constava no voto da operação, e informou que somente havia ocorrido a comprovação de 1.485 servidores dos 1.819 prometidos. 
50.	Na mesma data, no entanto, o Sr. Luiz Robério autorizou a liberação dos recursos, justificando que o Sr. Gilberto Occhi havia afirmando que até o final do mês toda a folha estaria internalizada, além do fato de que esta operação se tratava de um cronograma de liberação parcelado, cujo percentual de servidores internalizados já era superior ao percentual de desembolso da liberação (peça 64, p. 11) . 
51.	A auditoria interna, ainda, apurou que após a saída dos parentes do Sr. Gilberto Occhi das ULs, estes parentes iniciaram vínculo empregatício com uma quarta UL, fato este que apresenta indícios de descumprimento dos normativos internos da Caixa vigentes, os quais vedam que os sócios, dirigentes, administradores ou procuradores dessas empresas possuam vínculo familiar com empregados da Caixa (peça 64, p. 12) . 
III. Apuração do Relatório Final de Investigação Independente do PNA – fase 3;
52.	O Relatório Final de Investigação Independente do PNA – fase 3 (peça 65 – itens não digitalizáveis - Relatório Final_CEF III.pdf) , produzido em 22 de outubro de 2018, traz a continuidade dos trabalhos de investigação independente no âmbito da Caixa. Este relatório foi juntado aos autos desta Representação em 30 de janeiro de 2019.
53.	Em síntese, as investigações se concentraram: i) no processo de concessão de Patrocínios; ii) na análise das informações obtidas por meio da delação premiada do Senhor Roberto Madoglio; e iii) na continuidade das investigações sobre as condutas dos ex-dirigentes da Caixa. Em sua parte final, o documento apresenta a situação sobre o acesso às informações contidas na delação premiada do Senhor Pedro Corrêa. 
54.	De forma sumária, o Relatório pode ser compilado em 5 temas.
55.	Tema 1 (peça 65, itens não digitalizáveis - Relatório Final_CEF III.pdf, p. 37 – 427 e 535 - 543) : composto pelas Partes II, III, IV, V e X do relatório, as quais abordam os resultados da investigação sobre os processos de Patrocínio no âmbito da CEF. Para conduzir a investigação, a equipe estudou os controles internos adotados para concessão e acompanhamento dos patrocínios e fez apontamentos sobre patrocínios específicos, com destaque para times de futebol. Informa-se que a Parte I corresponde a apresentação do Relatório;
56.	As conclusões gerais sobre Patrocínios podem ser assim resumidas:
56.1	identificaram-se fragilidades no sistema de controle dos patrocínios, concluindo que o sistema não é confiável, pois as informações apresentadas são incompletas e não representam fidedignamente a tramitação interna dos pedidos de patrocínio. Além disso, apurou-se que o sistema não registra a matrícula dos empregos, além de ser editável e não parametrizado, o que permite, a qualquer tempo, incluir alterações e excluir dados. Tal fragilidade impossibilita o rastreamento de dados a impedir, por exemplo, que se verifique o prazo de avaliação e aprovação de patrocínios;
56.2	apurou-se que os valores dos patrocínios cresceram significativamente a partir de 2013 e ficou demonstrado que verbas relevantes tiveram origem em pedidos de parlamentares ou contaram com apoio e/ou respaldo de congressistas ao longo de sua tramitação;
56.3	constataram-se intensos contatos dos gestores da CEF com autoridades públicas, especialmente parlamentares, para tratar de projetos de patrocínios. Além disso, apurou-se que os membros partidários que estiveram na coalizão governamental nos últimos anos tiveram preponderância na destinação dos patrocínios respaldados por parlamentares. Destaca-se, ainda, que na Parte X do Relatório (peça 65, itens não digitalizáveis - Relatório Final_CEF III.pdf, p. 535 - 542) foi registrado elevado número de audiências agendadas por autoridades para tratar de concessão de patrocínios, com número predominante para parlamentares do Partido Progressista (PP) ;
56.4	identificaram-se patrocínios para uma mesma beneficiada múltiplas vezes, além de múltiplos patrocínios para diferentes “etapas” de um mesmo projeto, o que, em tese, seria vedado pelos normativos;
56.5	foi analisada a atuação do Senhor Gerson Bordignon, que ocupou o cargo de superintendente da Gerencia Nacional de Promoção de Eventos (GEPRO) e, em seguida, Diretor Executivo de Marketing, com atribuições de negociar e contratar patrocínios na CEF. Em extrato, a investigação colheu entrevistas que comprovam a alta ingerência política na condução e na real motivação dos patrocínios no âmbito da CEF. 
57.	Informou-se que os processos de Patrocínio envolvendo empresas estatais estão sendo objeto de análise por parte deste Tribunal, no âmbito do TC Processo 034.922/2016-4, conduzido pela SecexEducação. Dessa forma – e desde já –, entende-se adequado propor a juntada de cópia da peça 65 ao TC Processo 034.922/2016-4, em especial as páginas 37 – 427 e 535 – 543, com o objetivo de subsidiar os trabalhos em andamento, ressalvando o caráter sigiloso de tal documento.
58.	Tema 2 (peça 65, itens não digitalizáveis - Relatório Final_CEF III. pdf, p. 428 - 469) : composto pela Parte VI do relatório, a qual analisa os termos de colaboração premiada do Senhor Roberto Madoglio. As informações analisadas nesta Parte, em suma, possuem relação com o processo de governança e controle dos recursos do FGTS, via FI-FGTS ou CA-FGTS. 
59.	A delação informa que as decisões de investimento que possuem como funding recursos do FGTS não são tomadas com o devido zelo aos recursos do Fundo. Na verdade, citaram-se operações em que os recursos do FGTS são aplicados visando benefícios para a Caixa, empresas investidas ou até mesmo para o BNDES e Tesouro Nacional, na contramão do esperado como objetivo da atuação do Agente Operador Caixa, que seria gerar negócios vantajosos para o FGTS. Desse modo, identifica-se elevado risco na estrutura de governança do FGTS. 
60.	Informou-se, ademais, que os termos da colaboração premiada do Senhor Roberto Madoglio estão sendo objeto de análise por parte deste Tribunal, no âmbito do TC Processo 033.972/2018-4 – que atualmente se encontra em fase preliminar de conhecimento. Diante disso, e considerando processo específico já constituído para tratar da questão, consentâneo juntar cópia da peça 65 ao TC Processo 033.972/2018-4, em especial as páginas 428 - 469, com o objetivo de subsidiar os trabalhos em andamento, mais uma vez, ressalvando o caráter sigiloso de tal peça.
61.	Tema 3 (peça 65, itens não digitalizáveis - Relatório Final_CEF III. pdf, p. 470 - 491) : composto pelas Partes VII e VIII do relatório, as quais apresentam a continuidade da investigação iniciada no Relatório Final de Investigação Independente – fase 1, sobre as condutas de ex-dirigentes da CEF. 
62.	Na Parte VII, foram apresentados o resultado de entrevistas realizadas com consultores e secretárias que trabalharam juntamente com o Senhor Geddel Vieira Lima e com o Senhor Antônio Carlos Ferreira. Das entrevistas, destacaram-se aquelas realizadas com os Senhores Conrado Vitor Lopes Fernandes, Nizar Rabit Midrei, José Ricardo de Freitas Martins, José Ricardo de Freitas Martins e Francisco Assis Ferreira Sancres Lopes.
63.	Na conclusão, a equipe de investigação entendeu que as entrevistas apresentaram consistência entre si e relataram comportamentos atípicos dos Senhores Geddel Vieira Lima, Antônio Carlos Ferreira e, ainda, do Senhor Luiz Rondon Teixeira Magalhães. Ainda, permitiram identificar as seguintes operações com potenciais irregularidades: CMT Engenharia, Hospital Espanhol e Jornal à Tarde. 
64.	Na Parte VIII foi apresentado o resultado das entrevistas realizadas com os motoristas oficiais da CEF que trabalharam diretamente com os ex-dirigentes Roberto Derziê de Sant’Anna, Antônio Carlos Ferreira, Giovanni Alves e Deusdina dos Reis Pereira. Em conclusão, apurou-se que as entrevistas são coerentes com os indícios de que esses agentes mantinham contatos próximos e reuniões com parlamentares. 
65.	Tema 4 (peça 65, itens não digitalizáveis - Relatório Final_CEF III. pdf, p. 492 - 534) : composto pela Parte IX do relatório, a qual contém investigação sobre indícios de irregularidades na Vice-Presidência de Habitação (VIHAB) . Para execução dos trabalhos, foram analisados os esclarecimentos prestados pelo Senhor Nelson Antônio de Souza, em especial quando ocupou o cargo de Vice-Presidente da VIHAB da Caixa.
66.	De forma sucinta, as apurações demonstram indícios de ingerência política nas indicações para Presidência da Caixa e para a Vice-Presidência de Habitação (VIHAB) , tratando especificamente sobre as indicações do Senhor Nelson Antônio de Souza e do Senhor Gilberto Occhi com suporte do Partido Progressista (PP) , além de identificar que estes dirigentes interferiram diretamente na análise do setor técnico da CEF quando envolviam terceiros por eles conhecidos. 
67.	Nesta Parte específica, destaca-se a análise da operação do cliente “Niedson Dias da Silva” para a venda de um imóvel. A tramitação dessa operação teria contado com a intervenção direta do Senhor Gilberto Occhi e os e-mails internos trocados com a área técnica teriam sido enviados com cópia para o filho do Senhor Gilberto Occhi (o Senhor Gustavo Occhi) .  
68.	Dessa forma, a equipe de investigação recomendou que a CEF averiguasse possíveis irregularidades na operação do cliente Niedson Dias da Silva e também avaliasse se a política de permitir que o alto escalão da CEF encaminhe demandas específicas para funcionários dos setores técnicos poderia, em tese, enviesar a análise técnica.
69.	Tema 5: (peça 65, itens não digitalizáveis - Relatório Final_CEF III. pdf, p. 543 - 550) : composto pela Parte XI do relatório, visava analisar as informações contidas no âmbito da colaboração premiada do Senhor Pedro Corrêa. No entanto, o Relatório registrou limitações quanto a essa investigação em decorrência de a Caixa ainda não ter tido acesso à íntegra da colaboração de Pedro Corrêa. Assim, em face de tal limitação, o Relatório concluiu não ser possível apresentar indícios de envolvimento da CEF nas alegações do delator, em especial sobre as denúncias de fraudes no programa Minha Casa Minha Vida.
70.	Diante dessas apurações, a equipe de investigação realizou recomendações com o objetivo de aperfeiçoar o controle e a governança no âmbito da CEF, compiladas na Parte XII do Relatório (peça 65, itens não digitalizáveis - Relatório Final_CEF III.pdf, p. 551 – 565) . 
IV. Análise preliminar com proposta de atuação da SecexFazenda
71.	Em análise, conforme exposto nos tópicos I, II e III desta instrução, foi possível observar que, tanto os trabalhos de fiscalização conduzidos pela PNA, quanto os trabalhos conduzidos pela Auditoria Interna da Caixa, foram identificados diversos indícios de irregularidade, bem como fragilidades nos processos de investimento e de operações de créditos conduzidos no âmbito da CEF, seja com recursos próprios, seja com recursos do FGTS (por meio do FI-FGTS ou CA-FGTS) . Além disso, também se destacam as apurações sobre fragilidades no controle e na concessão de patrocínios e irregularidades em processo de licitação e transferência das permissões lotéricas analisadas no âmbito do PA AUDIR/RE 0027/18. 
72.	Todavia, não foi possível identificar as providências adotadas ou a adotar, por parte da Caixa, com vistas a apurar as responsabilidades dos agentes envolvidos, nem as medidas adotadas para correção e prevenção de reincidência de cada uma das constatações. 
73.	Como se sabe, nos termos do artigo 8º da Lei Orgânica do TCU, bem como nos artigos 3º ao 5º da Instrução Normativa TCU nº 71, de 28 de novembro de 2012, diante da ocorrência de desfalque, desvio ou desaparecimento de dinheiro, bens ou valores públicos, ou da prática de ato ilegal, ilegítimo ou antieconômico de que resulte dano ao Erário, a autoridade competente deve imediatamente, antes da instauração da tomada de contas especial, adotar medidas administrativas para caracterização ou elisão do dano, observados os princípios norteadores dos processos administrativos. 
74.	Esgotadas as medidas administrativas, sem a elisão do dano, e subsistindo os pressupostos de existência de elementos fáticos e jurídicos que indiquem a omissão no dever de prestar contas e/ou dano ou indício de dano ao erário, a autoridade competente deve providenciar a imediata instauração de tomada de contas especial, mediante a autuação de processo específico. Sem prejuízo das medidas judiciais necessárias à recuperação do prejuízo, mediante a sua procuradoria.
75.	Dessa forma, entende-se que a Caixa, como autoridade competente, possui o dever de, após apurar indícios de irregularidades, iniciar a condução de medidas administrativas e/ou judiciais para apurar responsabilidades, aplicar sanções cabíveis e buscar obter ressarcimento de eventuais danos causados à entidade, a fim de elidir as irregularidade detectadas. 
76.	À vista disso, será proposto determinar à Caixa Econômica Federal, com fundamento no art. 250, inciso II, do RI/TCU, que, no prazo de 30 (trinta) dias, apresente as providências administrativas e/ou judiciais a serem, ou que vem sendo adotadas para a responsabilização dos agentes envolvidos em cada uma das constatações levantas nos tópicos I e II do exame técnico desta instrução, além de apresentar as providências a serem, ou que vem sendo adotadas com vistas à correção de cada uma das constatações e, ainda, apresentar as providências a serem, ou que vem sendo adotadas para implementar as recomendações propostas no Relatório Final de Investigação Independente – fase 3, de 22 de outubro de 2018 – compiladas na Parte XII.
77.	Não obstante tal dever originário da Caixa, existem constatações envolvendo operações que, pela materialidade – e imediata oportunidade de melhoria na governança corporativa – merecem, desde já, tratamento objetivo desta Corte de Contas. A exemplo de notícias e material probatório sobre o envolvimento da alta cúpula administrativa da Caixa, o que justifica a conveniência de atuação imediata desta Corte de Contas, no âmbito do controle externo, na forma exposta a seguir.
78.	Dentre as constatações compiladas nesta instrução, destacam-se as seguintes:
78.1 	constatações 3.1.6 e 3.1.7 apuradas no PA Auditoria Regional São Paulo/SP 0305/2017 (peça 59, p. 59) , as quais se referem à aquisição de debêntures das empresas Madeira Energia S/A (Mesa) e Santo Antônio Energia S/A (Saesa) , no montante total de R$ 3 bilhões, adquiridas com recursos do FI-FGTS: 
78.1.2	este investimento apresenta o seguinte contexto: a Madeira Energia S/A (Mesa) foi habilitada em leilão como a única controladora da Sociedade de Propósito Específico (SPE) com direito de construção e exploração da Usina Hidrelétrica (UHE) de Santo Antônio, chamada de Santo Antônio Energia S/A (Saesa) . O FI-FGTS, primeiramente, investiu em debênture emitida pela Mesa e assumiu o compromisso de que, quando do vencimento desse título, continuaria o investimento adquirindo nova debênture emitida pela Saesa; 
78.1.3	o montante total do investimento foi de, aproximadamente, R$ 1,5 bilhão na aquisição da debênture MESA e R$ 1,52 bilhão na aquisição da debênture SAESA, totalizando aproximadamente R$ 3 bilhões (peça 59, p. 59) ; 
78.1.4 	a principal constatação apresentada pela auditoria interna refere-se ao indício de desvio de finalidade dos recursos do FI-FGTS na aquisição das debêntures, uma vez que a 1ª debênture teve por finalidade o financiamento de equity dos acionistas da MESA e a 2ª teve por finalidade o financiamento da dívida do projeto (peça 59, p.59 - item 3.1.6.3) ; 
78.1.5	em análise, de acordo com a Lei nº 11.491, de 20 de junho de 2007, que instituiu o FI-FGTS, os recursos do Fundo devem ser destinados a investimentos em empreendimentos dos setores de aeroportos, energia, rodovia, ferrovia, hidrovia, porto e saneamento, de acordo com as diretrizes, critérios e condições que dispuser o Conselho Curador do FGTS. Os investimentos do FI-FGTS são aprovados pelo Comitê de Investimento (CI) , o qual compete, dentre outras atribuições, deliberar sobre propostas de investimento e acompanhar as diretrizes a serem seguidas pelo FI-FGTS, com relação a sua política de investimentos. Ressalta-se que os membros do Comitê de Investimento são, em tese, técnicos aprovados e designados pelo Conselho Curador, a partir de indicação dos órgãos e órgãos e entidade de Governo e das bancadas da Sociedade Civil;
78.1.6	Destarte, ao observar a alta materialidade da operação – de R$ 3 bilhões, representando o maior montante entre as constatações levantadas no PA Auditoria Regional São Paulo/SP 0305/2017 – juntamente com o indício de que este vultoso montante de recursos públicos não foi aplicado em conformidade com a lei; e o fato desse investimento ter sido aprovado pela alta cúpula técnica do FI-FGTS, que deveria zelar pela conformidade na aplicação desses recursos, entende-se justificada a atuação imediata desta Corte de Contas para apurar, em detalhes – mediante inspeção –, os fatos narrados nestas constatações.   
78.2.	Constatação 4.10 apurada no PA Auditoria Regional Belo Horizonte/MG 0147/17 (peça 60, p. 11) , a qual se refere operação de crédito com recursos Caixa para a Concessionária SPMAR S.A.:
78.2.1.	trata-se de operação de crédito no valor total de aproximadamente R$ 2 bilhões, cujas liberações teriam ocorrido entre março de 2013 e maio de 2015, sendo que a maior parte dos repasses ocorreu no ano de 2013 (peça 60, p. 11, item 4.10) , com recursos provenientes da Caixa Econômica Federal e do Banco Nacional de Desenvolvimento Econômico e Social (BNDES) ;
78.2.2	dentre as constatações apuradas pela auditoria interna, destacam-se (peça 60, p. 13 – 14) : 
i) atipicidade no prazo transcorrido entre o pedido de financiamento e a efetiva contratação, sendo de 251 dias em comparação com a média de 75 dias;
ii) autorizações de prorrogação da carência e da vigência dos contratos, autorizadas posteriormente à contratação;
iii) ocorrência de incorporações ao saldo devedor de parcelas de juros e de amortização em atraso, além de suspensões do pagamento de parcelas (standstill) , situação que pode ocasionar desequilibro na evolução financeira dos contratos;
iv) ampliação do valor da operação de crédito para a SPMAR sem a agregação de novas garantias e, ainda, com o compartilhamento da garantia existente com o BNDES; 
v) ausência de cobranças de tarifas devidas em razão das alterações contratuais e suspensões de obrigações pactuadas, apurando-se uma renúncia irregular de receita de aproximadamente R$ 23 milhões, além da cobrança a menor de tarifas de estruturação no valor de R$ 326 mil; 
vi) em relação à composição das garantias, falhas na constituição dos saldos mínimos pactuados para a Conta Reserva, visto que não foi integralizado valor suficiente para fazer frente a, no mínimo, três vezes o valor da prestação mensal, descumprindo cláusula contratual; 
vii) identificação de movimentações atípicas e em desacordo com os parâmetros definidos contratualmente para a Conta Centralizadora, apurando-se débitos e transferências para contas de fornecedores sem passar pela Conta de Despesa e antes da constituição do saldo mínimo pactuada para a Conta Reserva; e
viii) transferências atípicas efetuadas a partir da Conta Despesas para empresas cujos acionistas/controladores são as próprias empresas controladoras da SPMAR;
78.2.3.	ressalta-se que atualmente esta operação de crédito se encontra inadimplente e que tanto a Concessionária SPMAR quanto as empresas fiadoras entraram com pedido de recuperação judicial (peça 60, p. 14) ;  
78.2.4.	assim, considerando a materialidade de tal operação de crédito; os graves indícios de irregularidades envolvendo os processos de concessão e acompanhamento do crédito, em especial as garantias aplicadas e a gestão da conta centralizadora; e a situação de inadimplência e recuperação judicial da concessionária, entende-se justificada a atuação imediata desta Corte de Contas para apurar, em detalhes – e em inspeção específica –, os fatos ora narrados nesta constatação.
79.	Perante o exposto, de sorte a apurar as constatações supra narradas, deve-se reunir documentos e informações de forma detalhada. No mais das vezes, as evidências que fundamentaram as constatações vieram acompanhadas de tarjas. Para a exata quantificação do dano e a adequada apuração dos responsáveis o Tribunal deve acessar os Pareceres de auditoria na íntegra, sem restrições. Assim, necessário realizar 2 (duas) inspeções na Caixa Econômica Federal e no Fundo de Investimento do Fundo de Garantia do Tempo de Serviço - FI-FGTS (FI-FGTS) , com fundamento no art. 240 do RI/TCU, para que sejam coletados informações e documentos sobre as operações com as seguintes empresas: Madeira Energia S/A (Mesa) e Santo Antônio Energia S/A (Saesa) e Concessionária SPMAR S.A, sem prejuízo de que possam ser avaliados a conveniência e oportunidade de realização de trabalho em outras operações.
80.	Com relação às demais informações – como já dito –, algumas constatações apresentadas nos autos desse TC estão diretamente relacionadas com trabalhos específicos em trâmite nesta Corte de Contas; no que se propõe os seguintes encaminhamentos adicionais:
80.1.	juntar cópia da peça 59 ao TC Processo 016.592/2017-4, com o objetivo de subsidiar os trabalhos em andamento sobre as operações com as empresas Moura Dubeux Engenharia S.A. e Haztec Tecnologia e Planejamento Ambiental, ressalvando o caráter sigiloso desta peça;
80.2.	juntar cópia da peça 65 ao TC Processo 034.922/2016-4, em especial as páginas 37 – 427 e 535 – 543, com o objetivo de subsidiar os trabalhos em andamento sobre Patrocínios, ressalvando o caráter sigiloso dessa peça;
80.3.	juntar cópia da peça 65 ao TC Processo 033.972/2018-4, em especial as páginas 428 - 469, com o objetivo de subsidiar os trabalhos em andamento sobre os termos de colaboração premiada do Senhor Roberto Madoglio, ressalvando o caráter sigiloso dessa peça.
CONCLUSÃO
81.	A presente representação possui o objetivo de apurar indícios de irregularidades consubstanciadas nos Relatórios Finais de Investigação Independente elaborado pelo escritório de advocacia Pinheiro Neto Advogados (PNA) (peça 2 – 4, 63 e 65) e nos Relatórios produzidos pelos Trabalhos Especiais realizados pela Auditoria Interna da Caixa para o Comitê Independente da Caixa Econômica Federal (peça 59 – 62 e 64) .
82.	O Relatório Final de Investigação Independente do PNA – fase 1 (peça 2 – 4) examinou alegações contidas nas operações “A Origem”, “Cui Bono?”, “Sépsis” e “Patmos”, deflagradas pela Polícia Federal e MPF, e buscou aprofundar a análise das irregularidades relatadas nestas operações (pela 2, p. 9) .
83.	O Relatório Final de Investigação Independente do PNA – fase 2, por sua vez, teve como objetivo apurar especificamente as alegações do Sr. Lúcio Funaro, em delação premiada, as quais indicaram o envolvimento do Sr. Gilberto Magalhães Occhi em condutas ilegais quando era Vice-Presidente de Governo da CEF (peça 63, p. 6) .
84.	Tais Relatórios, em suma, levantaram graves indícios de condutas irregulares envolvendo gestores e funcionários do alto escalão da Caixa Econômica Federal, além de apontar fragilidades na governança, em especial no diz respeito a interferências políticas nas tomadas de decisões do Banco Público (tópico I do exame técnico) . 
85.	Após os Relatórios Finais de Investigação Independente do PNA – fase 1 e 2, a Auditoria Interna da Caixa iniciou trabalhos de fiscalização que resultaram na entrega de 6 (seis) Pareceres, sendo:
85.1	PA Auditoria Regional São Paulo/SP 0305/2017: Parecer de auditoria com trabalhados realizados no período de 25/9/2017 a 10/11/2017, cujo escopo eram investimentos realizados em empresas citadas nas Denúncias nº 236110/2017 – GTLP/PGR (Inquéritos 4327/DF e 4483/DF) , que utilizaram recursos do FGTS, no âmbito do FI-FGTS, e das Carteiras Administradas do FGTS (CA-FGTS) (peça 59, p. 51 - 72) . Neste Parecer foram apresentadas 17 (dezessete) constatações, as quais compilamos na Tabela 1 - Constatações PA Auditoria Regional São Paulo/SP 0305/2017 (itens 29 - 32 do tópico II do exame técnico) ;
85.2	PA Auditoria Nacional Atividades Especializadas 0002/17: representa um complemento do trabalho de auditoria citado acima, cujo escopo consistiu em colher e analisar as justificativas dos gestores em relação as atipicidades encontradas no âmbito do PA Auditoria Regional São Paulo/SP 0305/2017 (itens 33 e 34 do tópico II do exame técnico) ;
85.3	 PA Auditoria Regional Belo Horizonte/MG 0147/17: Parecer de auditoria com trabalho de auditoria realizado no período 25/9/2017 a 10/11/2017, com objetivo de avaliar operações de crédito comercial e de investimento em infraestrutura, constantes da Denúncia nº 236110/2017 – GTLJ/PGR, encaminhas pela PGR ao Supremo Tribunal Federal em setembro de 2017. O escopo desta auditoria compreendeu análise das operações citadas nesta Denúncia referentes à Caixa Econômica Federal. As operações auditadas foram pactuadas entre 2012 a 2015. Neste Parecer foram apresentadas, em síntese, 8 (oito) constatações, compiladas na Tabela 2 – Constatações PA Auditoria Regional Belo Horizonte/MG 0147/17 (itens 35 – 36 do tópico II do exame técnico) ;
85.4	PA Auditoria Regional Belo Horizonte/MG 0147/17 B: representa um complemento dos trabalhos de auditoria citados acima, com o objetivo de colher e analisar as justificativas dos gestores em relação as atipicidades encontradas no âmbito do PA Auditoria Regional Belo Horizonte/MG 0147/17 (itens 37 e 38 do tópico II do exame técnico) ;
85.5	PA Auditoria Geral 0002/17: consiste em um documento de apresentação dos resultados das Auditoria Regional São Paulo e Auditoria Regional de Belo Horizonte, cujas principais constatações foram sintetizadas nas Tabelas 1 e 2 desta instrução (item 38 do tópico II do exame técnico) ;
85.6	PA AUDIR/RE 0027/18: analisa indícios de irregularidade em licitações de Unidades Lotéricas (ULs) em Alagoas para parentes do Sr. Gilberto Occhi, sendo que, dentre as constatações, destaca-se a possibilidade de transação irregular envolvendo a venda das ULs utilizando recursos provenientes do pagamento, pela Caixa, da compra da folha de pagamento dos servidores do Município de Atalaia/AL (itens 40 – 51 do tópico II do exame técnico) .
86.	Em continuidade à investigação independente no âmbito da CEF, em 22 de outubro de 2018, o escritório Pinheiro Neto Advogados concluiu novo Relatório Final de Investigação Independente – fase 3, o qual, em resumo, analisou a regularidade dos processos de concessão de Patrocínios no âmbito da Caixa, aprofundou na análise da delação premiada do Senhor Roberto Madoglio, trouxe informações sobre a continuidade nas investigações das condutas dos ex-dirigentes da Caixa, iniciada no Relatório PNA - fase 1, e citou a atual situação de acesso às informações contidas na delação premiada do Senhor Pedro Corrêa (tópico III do exame técnico) . 
87.	Em análise, com fundamento nos termos do art. 8º da Lei Orgânica do TCU, bem como nos artigos 3º ao 5º da Instrução Normativa TCU nº 71, de 28 de novembro de 2012, observou-se a competência originária da Caixa Econômica Federal de, após identificar indícios de irregularidades, iniciar a condução de medidas administrativas e/ou judiciais para apurar responsabilidades, aplicar sanções cabíveis e buscar obter ressarcimento de eventuais danos causados a entidade, a fim de elidir as irregularidade detectadas (tópico IV do exame técnico) . 
88.	À vista disso, necessário determinar à Caixa Econômica Federal, com fundamento no art. 250, inciso II, do RI/TCU, que, no prazo de 30 (trinta) dias, apresente as providências administrativas e/ou judiciais a serem, ou que vem sendo adotadas para a responsabilização dos agentes envolvidos em cada uma das constatações levantas nos tópicos I e II do exame técnico desta instrução, além de apresentar as providências a serem, ou que vem sendo adotadas com vistas à correção de cada uma das constatações e, ainda, apresentar as providências a serem, ou que vem sendo adotadas para implementar as recomendações propostas no Relatório Final de Investigação Independente – fase 3, de 22 de outubro de 2018 – Parte XII.
89.	Não obstante este dever originário da Caixa, identificou-se constatações que, pela materialidade e oportunidade imediata de melhoria na governança corporativa, como ainda por envolver a alta cúpula administrativa da Caixa, justificam a conveniência e oportunidade de atuação imediata desta Corte de Contas, quais sejam:
89.1.	Constatação 3.1.6 e 3.1.7 apurada no PA Auditoria Regional São Paulo/SP 0305/2017 (peça 59, p. 59) , a qual se refere aquisição de debêntures das empresas a Madeira Energia S/A (Mesa) e Santo Antônio Energia S/A (Saesa) , no montante total de R$ 3 bilhões, adquiridas com recursos FI-FGTS (item 78.1 do tópico IV do exame técnico) ;
89.2	Constatação 4.10 apurada no PA Auditoria Regional Belo Horizonte/MG 0147/17 (peça 60, p. 11) , a qual se refere a operação de crédito com recursos Caixa para a Concessionária SPMAR S.A, no montante de aproximadamente R$ 2 bilhões (item 78.2 do tópico IV do exame técnico) .
90.	Deste modo, considerando a necessidade de conhecer, de forma detalhada e sem restrições, as evidências que fundamentaram as constatações envolvendo as operações selecionadas, neste momento inicial, convém a realização de 2 (duas) inspeções na Caixa Econômica Federal e no Fundo de Investimento do Fundo de Garantia do Tempo de Serviço - FI-FGTS (FI-FGTS) , com fundamento no art. 240 do RI/TCU, para que sejam coletados informações e documentos sobre as operações com as seguintes empresas: Madeira Energia S/A (Mesa) e Santo Antônio Energia S/A (Saesa) e Concessionária SPMAR S.A, sem prejuízo quanto à execução de trabalhos futuros em outras operações.
91.	Por necessário, informa-se que dentre as constatações levantadas pela auditoria interna da Caixa, identificou-se que nas operações com as empresas Moura Dubeux Engenharia S.A. (Constatação 3.1.14 e 3.1.15 - peça 59, p. 65) e Haztec Tecnologia e Planejamento Ambiental (Constatação 3.1.11 - peça 59, p. 62) , existe processo de fiscalização em andamento neste Tribunal - TC Processo 016.592/2017-4 -, o qual atualmente se encontra em fase de diligências. Dessa forma, será proposto juntar cópia da peça 59 ao TC Processo 016.592/2017-4, com o objetivo de subsidiar os trabalhos em andamento, ressalvando o caráter sigiloso desta peça (item 32 do tópico II do exame técnico) ; 
92.	Por fim, apurou-se que das análises apresentadas no âmbito do Relatório Final de Investigação Independente – fase 3, estão relacionadas com trabalhos específicos em trâmite nesta Corte de Contas. Portanto, entende-se necessário propor os seguintes encaminhamentos adicionais:
92.1.	juntar cópia da peça 65, páginas 37 – 427 e 535 – 543, ao TC Processo 034.922/2016-4, com o objetivo de subsidiar os trabalhos em andamento sobre Patrocínios no âmbito das empresas estatais, ressalvando o caráter sigiloso dessa peça (item 57 do tópico III do exame técnico) ;
91.2	juntar cópia da peça 65, páginas 428 – 469, ao TC Processo 033.972/2018-4, com o objetivo de subsidiar os trabalhos em andamento sobre a análise dos termos de colaboração premiada do Senhor Roberto Madoglio, ressalvando o caráter sigiloso dessa peça (item 60 do tópico III do exame técnico) ;
PROPOSTA DE ENCAMINHAMENTO
93.	Ante todo o exposto, submetem-se os autos à consideração superior, propondo:
	a) conhecer da presente representação, satisfeitos os requisitos de admissibilidade previstos nos arts. 235 e 237, inciso VI, do Regimento Interno deste Tribunal, e no art. 103, § 1º, da Resolução – TCU 259/2014, para, no mérito, considerá-la procedente;
	b) determinar à Caixa Econômica Federal, com fundamento no art. 250, inciso II, do RI/TCU, que, no prazo de 30 (trinta) dias, apresente as providências administrativas e/ou judiciais a serem, ou que vem sendo adotadas para a responsabilização dos agentes envolvidos em cada uma das constatações levantas nos tópicos I e II do exame técnico desta instrução, além de apresentar as providências a serem, ou que vem sendo adotadas com vistas à correção de cada uma das constatações e, ainda, apresentar as providências a serem, ou que vem sendo adotadas para implementar as recomendações propostas no Relatório Final de Investigação Independente – fase 3, de 22 de outubro de 2018 – compiladas na Parte XII;
	c) determinar à SecexFazenda, com base no art. 157, caput, do Regimento Interno do TCU c/c art. 43, caput, da Resolução-TCU nº 259/2014, que promova a constituição de 2 (dois) processos apartados, providenciado, em cada um deles, com base no art. 240 do Regimento Interno do Tribunal, inspeção para o respectivo saneamento dos autos na Caixa Econômica Federal e no Fundo de Investimento do Fundo de Garantia do Tempo de Serviço - FI-FGTS (FI-FGTS) , de sorte a coletar informações e documentos sobre: 
	c.1. debêntures da Madeira Energia S/A (Mesa) e Santo Antônio Energia S/A (Saesa) ;
	c.2. operação de crédito com a Concessionária SPMAR S/A; 
	d) juntar cópia da peça 59 ao TC Processo 016.592/2017-4, com o objetivo de subsidiar os trabalhos em andamento que envolvem operações com as empresas Moura Dubeux Engenharia S.A. e Haztec Tecnologia e Planejamento Ambiental, ressalvando o caráter sigiloso desta peça; 
	e) juntar cópia da peça 65, páginas 37 – 427 e 535 – 543, ao TC Processo 034.922/2016-4, com o objetivo de subsidiar os trabalhos em andamento sobre Patrocínios no âmbito das empresas estatais, ressalvando o caráter sigiloso dessa peça;
	f) juntar cópia da peça 65, páginas 428 – 469, ao TC Processo 033.972/2018-4, com o objetivo de subsidiar os trabalhos em andamento sobre a análise dos termos de colaboração premiada do Senhor Roberto Madoglio, ressalvando o caráter sigiloso dessa peça;
	g) encaminhar cópia do Acórdão que vier a ser proferido, bem como do Relatório e Voto que o fundamentarem à Caixa Econômica Federal;
	h) encerrar o presente processo.”
	É o relatório.

Jailton Zanon da Silveira (OAB/RJ 77.366), Guilherme Lopes Mair (OAB-DF 32.261), Murilo Muraro Fracari (OAB/DF) e outros

Não atuou

representação. Caixa Econômica Federal. irregularidades relatadas nas operações "A Origem", "Cui Bono?", "Sépsis" e "Patmos", deflagradas pela Polícia Federal e pelo Ministério Público Federal, consubstanciadas no Relatório Final de Investigação Independente elaborado pelo escritório de advocacia Pinheiro Neto Advogados e nos Relatórios produzidos pelos Trabalhos Especiais realizados pela Auditoria Interna da Caixa para o Comitê Independente da Caixa Econômica Federal. conhecimento. procedência. determinações. ciência.

REPRESENTAÇÃO (REPR)

Secretaria de Controle Externo da Fazenda Nacional (SecexFazenda)

Inicialmente, registro que atuo nos presentes autos por força do art. 152 do Regimento Interno do TCU (RI/TCU) .
2.	A Polícia Federal e o Ministério Público Federal deflagraram, a partir de 2015, processos investigativos que evidenciaram irregularidades referentes à Caixa Econômica Federal (CEF) , que podem ser assim resumidas:
	a) Operação “A Origem”: trata de supostas contratações fraudulentas de empresas ligadas a André Vargas, realizadas pela CEF nas áreas de Tecnologia da Informação e Marketing; 
	b) Operação “Cui Bono?”: desdobramento da Operação Catilinárias, tem como objetivo principal apurar supostas condutas relativas ao aferimento de vantagens ilícitas por parte de Geddel Vieira Lima enquanto Vice-Presidente da Vice-Presidência de Pessoas Jurídicas (VIPJU) , bem como a influência e grau de envolvimento de Eduardo Cunha na CEF;
	c) Operação “Sépsis”: deflagrada com base na colaboração de Fábio Cleto, ex-Vice-Presidente da Vice-Presidência de Fundos de Governo e Loterias (VIFUG) , apura a existência de grupo que atuava para influenciar a tramitação de operações financeiras perante a CEF e o Fundo de Investimento do Fundo de Garantia do Tempo de Serviço (FI-FGTS) ;
	d) Operação “Patmos”: investiga, entre outros diversos pontos, possível pagamento de propina em relação a operações da J&F na CEF, bem como a atuação de Lúcio Funaro dentro daquela empresa pública.
3.	O Conselho de Administração da CEF, com vistas a acompanhar e apurar os indícios de irregularidades apontados nas citadas investigações da Polícia Federal e do Ministério Público Federal que envolvem operações no âmbito da empresa, criou o Comitê Independente Caixa Econômica Federal (CI-CEF) , responsável por conduzir trabalhos de apuração interna dos indícios de irregularidades.
4.	Nesse sentido, a CEF contratou o escritório Pinheiro Neto Advogados (PNA) , com o objetivo de realizar uma investigação independente bem como auxiliar o CI-CEF na apuração dos fatos relacionados a dirigentes, ex-dirigentes e funcionários do quadro da empresa.
5.	Os três Relatórios Finais de Investigação Independente produzidos pelo escritório Pinheiro Neto Advogados foram encaminhados ao TCU, em atendimento à determinação do Conselho de Administração da CEF, e autuados como representação de unidade técnica deste Tribunal, no caso da Secretaria de Controle Externo da Fazenda Nacional (SecexFazenda) .
6.	A partir dos Relatórios Finais de Investigação Independente do PNA, o CI-CEF determinou à sua Auditoria Interna (Audit) , dentre outras providências, que realizasse auditoria nas operações de crédito citadas nas recomendações consignadas nos relatórios, que culminaram em seis Pareceres de Auditoria, também enviados a esta Corte de Contas e acostados aos autos.
7.	É importante mencionar que nenhum documento diretamente colhido ou produzido pela Polícia Federal e/ou pelo Ministério Público Federal no âmbito das quatro operações acima citadas foi examinado pelo TCU neste processo; o escopo da representação que ora se examina limita-se a apurar indícios de irregularidade consubstanciados nos relatórios produzidos pelo escritório Pinheiro Neto Advogados e pela Auditoria Interna da CEF.
8.	Consoante consignado no relatório precedente, a SecexFazenda analisou os documentos encaminhados pela CEF e efetuou inspeção e diligências necessárias para o saneamento dos autos. Em conclusão, a unidade técnica identificou, nos trabalhos de fiscalização conduzidos pelo escritório Pinheiro Neto Advogados e pela Auditoria Interna da CEF, diversos indícios de irregularidade, bem como fragilidades nos processos de investimento e de operações de créditos conduzidos no âmbito da empresa, seja com recursos próprios, seja com recursos do FGTS. Também destacou fragilidades no controle e na concessão de patrocínios e irregularidades em processo de licitação e transferência das permissões lotéricas. 
9.	Em que pesem essas constatações, a unidade técnica não identificou as providências adotadas ou a adotar pela CEF para apurar as responsabilidades dos agentes envolvidos, nem as medidas implementadas para correção e prevenção da reincidência de cada uma das ocorrências tidas como irregulares, razão pela qual propõe determinação à CEF para que informe a este Tribunal o que a empresa fez a respeito do assunto. 
10.	Concordo com o encaminhamento sugerido pela SecexFazenda. Nos termos do art. 8º da Lei Orgânica do TCU c/c os arts. 3º ao 5º da Instrução Normativa-TCU nº 71/2012, diante da ocorrência de desfalque, desvio ou desaparecimento de dinheiro, bens ou valores públicos, ou da prática de ato ilegal, ilegítimo ou antieconômico de que resulte dano ao Erário, a CEF, como autoridade competente, deve apurar indícios de irregularidades, iniciar a condução de medidas administrativas e/ou judiciais para apurar responsabilidades, aplicar sanções cabíveis e buscar obter ressarcimento de eventuais danos causados à empresa.
11.	A partir da documentação produzida pela Auditoria Interna da CEF, a SecexFazenda destacou ocorrências em operações que, pela materialidade e imediata oportunidade de melhoria na governança corporativa, merecem, desde já, tratamento objetivo deste Tribunal, a saber:
	a) indícios de desvio de finalidade dos recursos do FI-FGTS na aquisição de debêntures das empresas Madeira Energia S/A (Mesa) e Santo Antônio Energia S/A (Saesa) , no montante total de R$ 3 bilhões, adquiridas com recursos do fundo;
	b) operação de crédito com a Concessionária SPMAR S.A. (que atua na administração dos Trechos Sul e Leste do Rodoanel Mário Covas em São Paulo) , no valor total de aproximadamente R$ 2 bilhões, com recursos CEF e do Banco Nacional de Desenvolvimento Econômico e Social (BNDES) , onde foram identificados indícios de irregularidades envolvendo os processos de concessão e acompanhamento do crédito, em especial as garantias aplicadas e a gestão da conta centralizadora, bem como a situação de inadimplência e recuperação judicial da concessionária.
12.	Diante disso, a unidade técnica propõe a realização de inspeção para apurar as constatações mencionadas no item anterior, providência que considero adequada para esclarecer as dúvidas suscitadas nos pareceres da auditoria interna da CEF. Também entendo pertinente a sugestão da instrução para juntar cópia de peças deste processo a trabalhos específicos em andamento neste Tribunal relacionados ao tema.
13.	É importante, para fins de supervisão ministerial, o encaminhamento de cópia do acórdão a ser adotado, acompanhado do relatório e deste voto, ao Ministro de Estado da Economia.
	Ante o exposto, acolho o parecer da SecexFazenda e VOTO no sentido de que o Tribunal adote a deliberação que ora submeto à apreciação deste Colegiado.
TCU, Sala das Sessões Ministro Luciano Brandão Alves de Souza, em 29 de maio de 2019.
RAIMUNDO CARREIRO 
Relator